# Qui quadrado

```{r base e pacotes qui quadrado, include = FALSE }

load(file="~/anovabr/mqt/bases/Base R TDAH Arruda.RData") #base
rm(list=setdiff(ls(), "ds_selected"))


library(tidyverse)
library(knitr) #tables and graphs
library(kableExtra) #tables with different styles

```

```{block, type="objectives"}
**Objetivos do capítulo**  
1. Apresentar o teste Qui-quadrado  
2. Diferenciar o qui-quadrado de aderência, homogeneidade e independência  
3. Realizar gráficos relacionados à distribuição de porcentagens     
4. Apresentar e interpretar métricas de tamanho do efeito  
5. Dar exemplos relacionados à escrita dos resultados  
```


O Teste Qui-quadrado é um conjunto de testes não-paramétricos utilizados para (1) verificar as distribuições de probabilidades de cada categoria de uma variável em relação a um valor teórico esperado (aderência), (2) verificar se as distribuições das categorias são as mesmas para diferentes subpopulações (homogeneidade) e (3) verificar se duas variáveis categóricas são independentes (independência). Apesar da diferenças em relação às perguntas analíticas, o sistema matemático é o mesmo:



$$\chi^2=\sum_{k=1}^{n} \frac{(O_k - E_k)^2}{E_k}$$
onde:
K se refere a quantidade de classes
O é o valor observado de uma determinada classe
E é o valor esperado desta classe


Pela fórmula, é possível deduzir que quanto maior for a discrepância entre as frequências observadas empiricamente (O) e as frequências esperadas (E), maior será a estatística de teste e, consequentemente, menor será o valor de P.

Se assume os seguintes pressupostos funcionais à execução de um Qui-quadrado:  

*(i)* Os dados são aleatórios e representativos da população  
*(ii)* as variáveis analisadas são categóricas (e.g., sexo, nível de escolaridade, grau de uma doença)  
*(iii)* Todas as frequências esperadas são maiores ou iguais a 1  
*(iv)* No máximo, apenas 20% das frequências esperadas são inferiores a 5.  


uma curiosidade que remonta a história e explica parte da desavença que Pearson tinha com Fisher. O qui-quadrado foi originalmente desenvolvido em 1900 e 1904 por Karl Pearson [@Pearson1900]. Ronald Fisher detectou um erro no cálculo dos graus de liberdade e rapidamente divulgou isso, para descontentamento de Pearson [@BAIRD1983].


A tabela abaixo descreve as condições de análise, com exemplos ilustrativos:


  | Versão do teste | Variáveis           | Exemplo                                                                                       |
  | :-----------    | :-----------        | :-----------                                                                                  |    
  | Aderência       | 1 categórica        | Verificar se a proporção de caras e coroas é de 50% cada                                      |
  | Homogeneidade   | 2 categóricas       | Verificar se a proporção de homens e mulheres que gostam de uma marca de celular é similar    |
  | Independência   | 2 categóricas       | Verificar se o sexo e a escolha do curso de graduação são independentes                       |

Algumas notas: O Qui-quadrado de aderência também é chamado de "qualidade do ajuste" ou "bondade". Estas são traduções tipicamente para **goodnes of fit**. Como todas as análises são realizadas de uma maneira virtualmente idêntica, essas distinções são mais teóricas do que práticas. O Qui-quadrado de aderência tem uma proposta parecida com a ANOVA de uma via.


## Pesquisa
  
<div class="alert alert-info" role="alert">
  <strong>Base: </strong> Base R TDAH Arruda.Rdata
</div>  


Neste capítulo, vamos utilizar a pesquisa intitulada "Parent-reported diagnosis of Attention Deficit Hyperactivity Disorder and psychostimulant use among children and adolescents: a population-based nationwide study", que está em avaliação pela revista "Social Psychiatry and Psychiatric Epidemiology (SPPE)". Neste trabalho, tivemos o objetivo de verificar aspectos epidemiológicos do Transtorno do Déficit de Atenção com Hiperatividade (TDAH) em uma amostra representativa de crianças e adolescentes brasileiros, bem como explorar eventuais associações entre características sociodemográficas, especialmente os sexo do participante, e possíveis fatores e risco e TDAH.

## Execução no R

Neste momento, vamos seguir apenas com o qui-quadrado de independência, que foi o utilizado neste artigo. Como exposto no decorrer de outros capítulos, o teste de hipóteses começa pela formulação conceitual das hipóteses. Apesar de ser possível estipular $H_0$ e $H_a$ a partir de equações específicas,a apresentação será textual/substantiva.


$$H_0 = Não\ há\ associação\ entre\ sexo\ e\ TDAH \\ H_a = Há\ associação\ entre\ sexo\ e\ TDAH \\ \alpha = 0.05$$
Uma característica colateral a esta apresentação textual do teste de hipóteses do Qui-quadrado é evitar confusões que ocorrem em relação ao conceito do teste e sua formulação matemática. Com muita frequência, dividimos os testes de hipóteses naqueles que verificam "associação" e naqueles que verificam "diferenças". Conceitualmente, o Qui-quadrado investiga associação entre variáveis. No entanto, sua formulação matemática é feita pela diferença entre um valor observado e um valor esperado (tal como ilustrado na equação ao início do capítulo). ASsim, acredito que a formulação apenas textual evita criar confusões e ainda tornar o conteúdo mais palatável.

Posto isso, o gráfico de barras é sempre um bom início para visualizar os dados. Repare que a barra azul (que representa a porcentagem de TDAH) parece se comportar de maneira diferente nos grupos. 

```{r}
ggplot(ds_selected, aes(x= sex_male, fill = adhd_parent)) +
  geom_bar(position = "fill") +
  coord_flip() +
  labs(x = "sexo", y = "Proporção", fill = "TDAH")
```


Em seguida, a tabela de contingência traz informações sobre o relacionamento das variáveis. Apesar do qui-quadrado não eleger uma Vi e uma VD, Com bastante frequência utilizamos as linhas para apresentar a variável de maior interesse (neste caso, sexo) e as colunas para indicar o critério ou o eventual desfecho (neste caso, ter ou não TDAH). A porcentagem nas linhas e o valor esperado (em caso de independência entre as variáveis) auxiliam bastante na descrição dos resultados.


```{r}
gmodels::CrossTable(ds_selected$sex_male,ds_selected$adhd_parent,
           expected = T,
           chisq = T, prop.c = F, prop.t = F, prop.chisq = F)
```

O cálculo do qui-quadrado apresentado abaixo deixa claro que que é possível rejeitar a Hipótese nula, uma vez que o valor de P é menor do que o nível de significância previamente estipulado (0.05)


```{block, type="writing"}
**Como escrever os resultados**  
  
A associação entre o sexo do participante e sua condição clínica (ter ou não TDAH) foi investida por um Teste Qui-quadrado de independência. Os resultados indicarma que ambas as variáveis são associadas (X2(1) = 41.605).
```  


## Tamanho do efeito  

Como tenho apresentado no decorrer dos outros capítulos, os valores de P quase nunca são informativos sobre a relevância dos resultados. O tamanho do efeito mais utilizado no ambiente das análises de Qui quadardo é o V de Cramer. Esta estatística gera valores 0-1 e é dada da seguinte maneira:

$$V=\sqrt\frac{\chi^2}{n*df^`}$$
Em que:
$\chi^2$ = valor do Qui quadrado obtido
n = tamanho da amostra
$df^`$ menor valor entre (Linhas - 1) ou (Colunas - 1) da tabela de contingências


que pode tem interpretação baseada nos graus de liberdade e é feita da seguinte maneira:

  | Graus de liberdade  | Pequeno     | Médio       |  Grande     |
  | :-----------        | :-----------| :-----------              |     
  | 1                   | 0.1         | 0.3        |  0.5         |
  | 2                   | 0.07        | 0.21       |  0.35        |
  | 3                   | 0.06        | 0.17       |  0.29        |



```{r}
rcompanion::cramerV(ds_selected$sex_male,ds_selected$adhd_parent)
```
Com estas análises feitas, os resultados podem ser ampliados


```{block, type="writing"}
**Como escrever os resultados**  
  
A associação entre o sexo do participante e sua condição clínica (ter ou não TDAH) foi investida por um Teste Qui-quadrado de independência. Os resultados indicarma que ambas as variáveis são associadas (X2(1) = 41.605). O tamanho do efeito foi calculado pelo V de Cramer, que se mostrou pequeno 0.07.
```  


## Resumo  

1. O Qui-quadrado não é apenas um teste, mas um conjunto de análises realizadas em variáveis categóricas.  
2. Apesar de diferenças conceituais, o formato matemático é virtualmente o mesmo.
3. O tamanho do efeito apresenta interpretações que podem variar em função dos graus de liberdade

