# Qui quadrado


```{r, include = FALSE }
load(file="C:/Users/luisf/OneDrive/Documentos/anovabr/mqt/bases/Base R TDAH Arruda.RData")
library(tidyverse)
library(knitr) #tables and graphs
library(kableExtra) #tables with different styles
library(olsrr) #regression diagnostics
library(gridExtra) #plot together
library(stargazer) #presenting results
```



Introdução


## Legenda
 
Diferentes termos são empregados em modelos de regressão A legenda a seguir visa auxiliar no entendimento de cada um deles e aproximar o leitor a conceitos amplos utilizados em modelos lineares:

```{block, type="writing"}
**intercepto** (constante) - $b_0$: Valor previsto de Y quando X = 0  
**Inclinação** (slope) - $b_i \forall i  \neq 0$: A diferença média em unidades da variável dependente prevista em Y quando se altera uma unidade de X.  
**SSR**: Soma dos Quadrados da Regressão  
**SSE**: Soma dos Quadrados dos Erros  
**SST**: Soma dos Quadrados Total  
**Variabilidade total** SST = SSR + SSE  
$R^2$ ou **Coeficiente de Determinação**: A porcentagem de variação da variável dependente (Y) que pode ser atribuída à variabilida da(s) variável (is) independente(s) (X)  
$R^2_{adj}$ ou **Coeficiente de Determinação ajustado**: Pondera a porcentagem de variação da variável dependente (Y) que pode ser atribuída à variabilida da(s) variável (is) independente(s) (X) pelo número de variáveis explicativas e pelo número de observações da amostra. É particularmente útil quando deseja-se comparar modelos de regressão múltipla que prevêem a mesma variável dependente, pois penaliza aquele modelo com maior número de variáveis independentes.  
RMSEA ($Res. St. Error$  ou Erro padrão dos resíduos): Desvio padrão dos valores previstos da variável dependente ao redor da linha de regressão estimada  
```



## Explicação conceitual



## Pesquisa  

<div class="alert alert-info" role="alert">
  <strong>Base: </strong> Livro - Dados - Eating disorders
</div>  


Vamos utilizar a pesquisa intitulada "Aspects Related to Body Image and Eating Behaviors in Healthy Brazilian Undergraduate Students", publicada em 2018 no Global Journal of Educational Studies, que sou co-autor.

O objetivo dessa pesquisa foi explorar os fatores envolvidos em transtornos alimentares e aspectos da percepção da imagem corporal, bem como verificar a capacidade que uma medida possuia em predizer os resultados de outra. Esse artigo contou com a utilização de escalas aplicadas em 219 participantes no Brasil. Para acessar aspectos relacionados aos Transtornos alimentares, a escala EAT-26 foi aplicada. Para verificar aspectos da imagem corporal, a escala BSQ-34 foi aplicada.  

Segue abaixo uma tabela inicial com dados descritivos dos resultados.  


```{r}
dados_brasil %>% 
  group_by(sexo) %>% 
  summarise_at(vars(eat_soma, bsq_soma, imc, faz_esporte, familia_esporte), 
               list(~mean(., na.rm = TRUE), ~sd(., na.rm = TRUE))) %>% 
  t() %>%
  kable(., digits = 2,  booktabs = T) %>%
  kable_styling(position = "center", full_width = F, bootstrap_options = "striped")
```


## Regressão linear simples


